ACORDAO-COMPLETO-2401980

ACÓRDÃO 3796/2020 ATA 8/2020 - PRIMEIRA CÂMARA

VISTOS, relatados e discutidos estes autos de tomada de contas especial de responsabilidade de Carlos Roberto Alves (XXX.608.809-XX) e Dacos Medicamentos Ltda-ME (09.146.434/0001-79) , em razão de aplicação irregular dos recursos repassados no âmbito do Programa Farmácia Popular do Brasil – Aqui Tem Farmácia Popular (PFPB) , no período de maio a dezembro de 2010; setembro a dezembro 2013 e janeiro a abril de 2014;
ACORDAM os Ministros do Tribunal de Contas da União, reunidos em Sessão de 1ª Câmara, ante as razões expostas pelo Relator, em:
9.1. excluir da relação processual o Sr. Jose Carlos Pereira (CPF XXX.051.409-XX) , por não deter poderes de administração na sociedade empresária Dacos Medicamentos Ltda. (CNPJ 09.146.434/0001-79) ;
9.2. julgar irregulares as contas da sociedade empresária Dacos Medicamentos Ltda. (CNPJ 09.146.434/0001-79) e do Sr. Carlos Roberto Alves (CPF XXX.608.809-XX) , com fundamento nos arts. 1º, inciso I; 16, inciso III, alíneas “b” e “c”; 19, caput, e 23, inciso III, da Lei 8.443, de 16 de julho de 1992 e com o arts. 1º, inciso I, 209, inciso III; 210 e 214, inciso III, do Regimento Interno do TCU;
9.3. condenar solidariamente os responsáveis identificados no subitem anterior ao pagamento das quantias a seguir discriminadas, com a fixação do prazo de 15 (quinze) dias, a contar da notificação, para comprovar, perante o Tribunal (art. 214, inciso III, alínea “a”, do Regimento Interno/TCU) , o recolhimento da dívida aos cofres do Fundo Nacional de Saúde (FNS/MS) , atualizada monetariamente e acrescida dos juros de mora devidos, calculados a partir das datas indicadas até a data do recolhimento, na forma prevista na legislação em vigor, abatendo-se, na oportunidade, as quantias já restituídas:
	DATA
	VALOR ORIGINAL (R$) 

	23/06/2010
	11.293,51

	23/07/2010
	13.172,99

	23/08/2010
	18.771,91

	22/09/2010
	18.076,44

	22/10/2010
	19.929,53

	24/11/2010
	17.189,92

	31/12/2010
	18.897,79

	27/01/2011
	16.467,74

	12/11/2013
	1.847,50

	06/12/2013
	5.280,05

	30/12/2013
	8.244,04

	07/02/2014
	12.152,49

	31/03/2014
	15.318,98

	09/04/2014
	2.110,95

	16/04/2014
	14.999,60

	13/05/2014
	3.010,76

	30/05/2014
	13.090,85

	02/06/2014
	239,6

	06/06/2014
	128,79

9.4. aplicar à sociedade empresária Dacos Medicamentos Ltda. (CNPJ 09.146.434/0001-79) e ao Sr. Carlos Roberto Alves (CPF XXX.608.809-XX) , individualmente, a multa prevista no art. 57 da Lei 8.443/1992 c/c o art. 267 do Regimento Interno, no valor de R$ 10.000,00 (dez mil reais) , com a fixação do prazo de quinze dias, a contar das notificações, para comprovarem, perante o Tribunal (art. 214, inciso III, alínea “a”, do Regimento Interno) , o recolhimento das dívidas aos cofres do Tesouro Nacional, atualizadas monetariamente desde a data deste acórdão até a do efetivo recolhimento, se forem pagas após o vencimento, na forma da legislação em vigor;
9.5. autorizar, desde logo, nos termos do art. 28, inciso II, da Lei 8.443/1992 c/c o art. 219, inciso II, do RITCU, a cobrança judicial das dívidas, caso não atendidas as notificações; 
9.6. autorizar, desde logo, caso solicitado e o processo não tenha sido remetido para cobrança judicial, o pagamento da dívida em até 36 parcelas mensais e consecutivas, nos termos do art. 26 da Lei 8.443/1992, c/c o art. 217 do Regimento Interno/TCU, fixando-se o vencimento da primeira parcela em 15 (quinze) dias, a contar do recebimento da notificação, e o das demais a cada mês, devendo incidir sobre cada valor mensal os correspondentes acréscimos legais, na forma prevista na legislação em vigor, sem prejuízo de alertar os responsáveis de que a falta de comprovação do recolhimento de qualquer parcela implicará o vencimento antecipado do saldo devedor; e
9.7. dar ciência desta deliberação ao Procurador-Chefe da Procuradoria da República no Estado do Paraná, nos termos do § 3º do art. 16 da Lei 8.443/1992 c/c o § 7º do art. 209 do Regimento Interno do TCU, para adoção das medidas cabíveis.

Tomada de contas especial instaurada pelo Fundo Nacional de Saúde em razão da aplicação irregular dos recursos repassados pela União no âmbito do Programa Farmácia Popular do Brasil

Primeira Câmara

Fundo Nacional de Saúde (FNS/MS).

3. Responsáveis: Carlos Roberto Alves (XXX.608.809-XX); Dacos Medicamentos Ltda-ME (09.146.434/0001-79).

13.1. Ministros presentes: Walton Alencar Rodrigues (Presidente), Benjamin Zymler, Bruno Dantas e Vital do Rêgo (Relator).
13.2. Ministros-Substitutos presentes: Augusto Sherman Cavalcanti e Weder de Oliveira.

VITAL DO RÊGO

Trata-se de tomada de contas especial instaurada pelo Fundo Nacional de Saúde (FNS) , em razão da aplicação irregular dos recursos repassados no âmbito do Programa Farmácia Popular do Brasil – Aqui Tem Farmácia Popular (PFPB) , nos períodos de maio a dezembro de 2010, setembro a dezembro de 2013 e janeiro a abril de 2014.
A Secretaria de Controle Externo de Tomada de Contas Especial (SecexTCE) elaborou a instrução à peça 42, a seguir transcrita com os ajustes de forma pertinentes, cujo encaminhamento foi encampado pelos dirigentes da unidade (peças 43 e 44) e pelo MPTCU (peça 45) :
INTRODUÇÃO
Cuidam os autos de tomada de contas especial instaurada pelo Fundo Nacional de Saúde/Ministério da Saúde (FNS/MS) , em desfavor da empresa Dacos Medicamentos Ltda., CNPJ 09.146.434/0001-79, solidariamente com o Sr. José Carlos Pereira, CPF XXX.051.409-XX, e o Sr. Carlos Roberto Alves, CPF XXX.608.809-XX,  na condição de responsáveis legais da referida sociedade empresária, em razão da aplicação irregular de recursos do Sistema Único de Saúde (SUS) no âmbito do Programa Farmácia Popular do Brasil – Aqui Tem Farmácia Popular (PFPB) , no período de maio a dezembro de 2010; setembro a dezembro 2013; e janeiro a abril de 2014.
HISTÓRICO 
O Programa Farmácia Popular do Brasil - PFPB foi criado pela Lei 10.858, de 13/4/2004, e regulamentado pelo Decreto 5.090, de 20/5/2004, com o objetivo de oferecer à população o acesso a medicamentos considerados essenciais, cumprindo, dessa forma, uma das principais diretrizes da Política Nacional de Assistência Farmacêutica.
O PFPB funcionava por meio de parceria com governos estaduais, prefeituras municipais e instituições públicas, para o atendimento de projetos de implantação e manutenção de unidades próprias, sob responsabilidade da Fundação Oswaldo Cruz (FIOCRUZ) . 
Em 2006, por meio da Portaria n° 491, o Ministério da Saúde - MS expandiu o Programa para utilizar a rede já instalada do comércio varejista de produtos farmacêuticos, o qual recebeu o nome de “Aqui Tem Farmácia Popular”.  
As farmácias e drogarias privadas que aderem ao programa fornecem aos cidadãos, de forma gratuita, medicamentos para o tratamento de {hipertensão, diabetes e asma}. Além destes, são disponibilizados, com até 90% de desconto, medicamentos para {rinite, dislipidemia, doença de Parkinson, osteoporose, glaucoma, anticoncepcionais e fraldas geriátricas}. Para cada venda realizada, o MS reembolsa o comerciante de acordo com tabela de referência de preços de medicamentos elaborada e disponibilizada no seu sítio eletrônico http://portalms.saude.gov.br/acoes-e-programas/farmacia-popular/legislacao.
Em 2017, a Comissão Intergestores Tripartite (CIT) decidiu extinguir a rede própria do programa, passando o “Aqui Tem Farmácia Popular” a ser o único meio de se obter medicamentos no âmbito do PFPB. 
A presente TCE originou-se de constatações do Departamento Nacional de Auditoria do SUS (Denasus) em auditoria realizada em dezembro de 2015 com a finalidade de avaliar a execução do Programa Farmácia Popular do Brasil junto à Dacos Medicamentos Ltda., abrangendo o período de maio a dezembro de 2010, setembro a dezembro 2013 e janeiro a abril de 2014, com foco no cumprimento das normas estabelecidas no Decreto nº 1.651/1995, Portaria GM/MS nº 3089/2009, Portaria GM/MS nº 184/2011, Portaria GM/MS nº 971/2012 e Portaria GM/MS nº 111/2016.
De acordo com o Relatório de Auditoria nº 16103 e seus anexos (peça 2) , foram constatadas irregularidades que representavam R$ 210.223,44, em valores históricos. 
Foram constatadas, no referido Relatório, as seguintes irregularidades:
a) não apresentação de notas fiscais comprovando as aquisições dos medicamentos e/ou correlatos dispensados no âmbito do Programa Farmácia Popular do Brasil (constatação 416496) ;
b) registro de dispensação de medicamentos do PFPB utilizando CPF/nome de pessoas falecidas (constatação 416500) ;
c) não apresentação de cupons vinculados e/ou respectivas cópias de receitas médicas e documentos (constatação 416499) .
O detalhamento do débito apurado pelo Denasus consta da peça 2, p. 21. 
Diante das constatações o Denasus deu oportunidade de defesa aos responsáveis, em obediência aos princípios constitucionais que asseguram o direito ao contraditório e à ampla defesa, como demonstram as notificações expedidas em 26/2/2016, 14/3/2016 e 20/6/2016 (peça 4, p. 1-10) . Conforme cita o Relatório de Auditoria nº 16103, os responsáveis não apresentaram justificativas e/ou documentação complementar para afastar as irregularidades apuradas (peça 2, p. 5-11) . 
Superada a fase de defesa administrativa, foram emitidas notificações de cobrança pela Secretaria Executiva do FNS aos responsáveis, em ofícios emitidos em 7/11/2016 (peça 4, p. 11-24) . Constam dos autos os avisos que comprovam o recebimento das comunicações (peça 5) .
Assim, o motivo que levou à instauração da presente Tomada de Contas Especial está materializado por prejuízo causado pela Dacos Medicamentos Ltda. ao Programa Farmácia Popular do Brasil, no valor histórico de R$ 210.223,44, no período compreendido entre 23/6/2010 a 6/6/2014, tendo em vista irregularidades que contrariaram as normas vigentes à época, especialmente a Portaria 971/GM/MS de 15/5/2012, frente às constatações apontadas no Relatório de Auditoria nº 16103 do Denasus (peça 2) e consolidadas na Matriz de Responsabilização acostada pelo órgão instaurador (peça 11) .
Com base no Relatório de Auditoria do Denasus e com fundamento na IN/TCU 71/2012, alterada pela IN/TCU 76/2016 e DN/TCU 155/2016, o Fundo Nacional de Saúde autorizou a instauração de Tomada de Contas Especial (peça 1) .
O Relatório Completo do Tomador de Contas Especial nº 13/2018 (peça 15) registra a apuração de fatos, a quantificação do dano, bem como a identificação dos responsáveis, nos termos do art. 2º da IN TCU 71/2012.
Registra, ainda, que foi dada oportunidade de defesa aos responsáveis, conforme as notificações relacionadas no item “V” do relatório do tomador, expedidas visando a regularização das contas e o ressarcimento do dano (peça 15, p. 5-6) . Conforme item “VI” do mesmo relatório, os responsáveis não apresentaram justificativas e/ou documentação complementar para afastar as irregularidades apuradas, após a emissão do Relatório de Auditoria (peça 15, p. 6) . 
O Tomador de Contas Especial, em seu Relatório nº 13/2018 (peça 15, p. x-y) , chegou às mesmas conclusões quanto às irregularidades apuradas pelo Denasus no Relatório de Auditoria nº 16103 (2, p. 8) .
Por fim, o tomador de contas concluiu pela responsabilização da empresa Dacos Medicamentos Ltda. solidariamente com o Sr José Carlos Pereira e o Sr. Carlos Roberto Alves, quantificando-se o débito no valor de R$ 366.681,26, atualizado em 24/1/2018 (peça 15, p. 1) . A inscrição em conta de responsabilidade, no SIAFI, foi efetuada mediante a Nota de Lançamento de Sistema 2018NS001688, de 25/1/2018 (peça 12, p. 3) .
Uma vez concluída a TCE no âmbito do Fundo Nacional de Saúde, esta foi remetida ao Ministério da Transparência e Controladoria-Geral da União, o qual emitiu o Relatório de Auditoria nº 860/2018 (peça 16) , que anui com as irregularidades constatadas no Relatório de Auditoria nº 16103 (peça 2) e Relatório de Tomada de Contas Especial nº 13/2018 (peça 15) . 
Diante disso, a Secretaria de Controle Interno certificou a irregularidade das contas (peça 17) , acompanhado do parecer do dirigente do órgão de controle interno (peça 18) , tendo o Ministro de Estado da Saúde, Sr. Gilberto Occhi, registrado o conhecimento das conclusões daquele órgão de controle interno (peça 19) . 
Autuada no TCU em 28/10/2018, foi realizada Instrução Preliminar com proposta de citação (peça 20) da empresa Dacos Medicamentos Ltda. (CNPJ 09.146.434/0001-79) e do Sr. Carlos Roberto Alves (CPF XXX.608.809-XX) proposta essa que obteve parecer favorável da Subunidade (peça 21) e da Unidade (peça 22) . 
Os responsáveis foram citados por meio dos ofícios:
empresa Dacos Medicamentos Ltda.: Ofícios TCU/Secex-TCE nº 0750/2019 (peça 25) , 2333/2019 (peça 30) , 5236/2019 (peça 33) , 5237/2019 (peça 34) , 5239/2019 (peça 35) e  5672/2019 (peça 36) , tendo tomado ciência no dia 18/7/2019, conforme atesta o AR constante da peça 37; e
Sr. Carlos Roberto Alves: Ofício 0747/2019-TCU/Secex-TCE (peça 26) , tendo tomado ciência no dia 28/2/2019, conforme atesta o AR constante da peça 27.
Findo o prazo para manifestação e permanecendo inertes os responsáveis, no dia 22/11/2019 foi juntado pela Seproc despacho de conclusão das comunicações processuais (peça 41) . 
ANÁLISE DOS PRESSUPOSTOS DE PROCEDIBILIDADE DA IN/TCU 71/2012
Prejuízo ao Contraditório e Ampla Defesa
Verifica-se que não há prejuízo ao contraditório e ampla defesa, uma vez que não houve o transcurso de mais de dez anos desde o fato gerador sem que tenha havido a notificação dos responsáveis pela autoridade administrativa federal competente (art. 6º, inciso II, c/c art. 19 da IN/TCU 71/2012, modificada pela IN/TCU 76/2016) , pois os recursos transferidos e as despesas impugnadas referem-se aos exercícios de 2010 a 2014, e os responsáveis foram notificados sobre as irregularidades pela autoridade administrativa competente em 2016.
Valor de Constituição da TCE
Verifica-se, também, que o valor atualizado do débito apurado (sem juros) em 1/1/2017 é de R$ 298.194,59, portanto superior ao limite mínimo de R$ 100.000,00, na forma estabelecida conforme os arts. 6º, inciso I, e 19 da IN/TCU 71/2012, modificada pela IN/TCU 76/2016.
VERIFICAÇÃO DA EXISTÊNCIA DE OUTROS DÉBITOS
	Em atenção ao comando contido no item 9.4 do Acórdão 1772/2017-TCU-Plenário, de relatoria do Exmo. Ministro-Substituto Augusto Sherman Cavalcanti, e em atendimento ao disposto no art. 6º, § 1º, da Instrução Normativa TCU 71/2012, informa-se que não foi constatada a existência de outros débitos imputáveis aos responsáveis arrolados nestes autos em demais processos em tramitação no Tribunal. 
EXAME TÉCNICO
Esgotamento da via administrativa do Ministério da Saúde para ressarcimento do dano
	Preliminarmente, oportuno consignar que, nos termos do art. 23, § 1º, do Decreto 7.827/2012, que regulamenta a Lei Complementar 141/2012, e item 9.3.5.2 do Acórdão 1072/2017-TCU-Plenário (Relator Min. Bruno Dantas) , foram esgotadas, na via administrativa de controle interno do Ministério da Saúde, as medidas para ressarcimento do dano, conforme notificações aos responsáveis constantes da peça 4, listadas também no Relatório do Tomador de Contas (peça 15, p. 5-6) . 
Identificação dos responsáveis
Em consulta à base da Receita Federal, verifica-se que constavam do quadro societário da empresa Dacos Medicamentos Ltda., CNPJ 09.146.434/0001-79, à época das irregularidades, as seguintes pessoas:
Jose Carlos Pereira, CPF XXX.051.409-XX, na condição de sócio; e
Dalva Aparecida dos Santos, CPF XXX.261.518-XX, na condição de sócia administradora.
A auditoria nº 16103 do Denasus, na constatação nº 412187 (peça 2, p. 6) , identificou que no cadastro do PFPB da empresa Dacos Medicamentos Ltda.  consta, desde o credenciamento em 12/3/2010, como responsável legal a sócia Sra. Dalva Aparecida do Santos. O Denasus, em análise do Contrato Social e alterações contratuais da referida empresa, disponibilizados pela Junta Comercial do Paraná (peça 3) , observou que a sócia Dalva Aparecida dos Santos se retirou da sociedade em 4/11/2009, data anterior ao credenciamento e, em 19/5/2010, ingressou na sociedade o Sr. Carlos Roberto Alves, CPF XXX.608.809-XX, como sócio administrador.
Como as irregularidades apuradas ocorreram entre 23/6/2010 e 6/6/2014, o quadro societário quando da ocorrência das irregularidades era composto pelo Sr. Jose Carlos Pereira, na condição de sócio, e o Sr. Carlos Roberto Alves, na condição de sócio administrador.
Caracterização das irregularidades geradoras do dano ao erário
Extrai-se da situação sintetizada na seção “histórico” desta instrução que o tomador de contas identificou como ilícito gerador do dano as seguintes irregularidades:
 Ocorrência 1: não apresentação de notas fiscais comprovando as aquisições dos medicamentos e/ou correlatos dispensados no âmbito do Programa Farmácia Popular do Brasil;
Dispositivos violados: art. 11 do Decreto nº 1.651/1995; §2º do art. 17, art. 31 e inciso I do art. 32 da Portaria GM/MS nº 3089/2009; §2º do art. 27, art. 43 e inciso I do art. 44 da Portaria GM/MS nº 184/2011, §§2º e 3º do art. 23, art. 39 e inciso I do art. 40 da Portaria GM/MS nº 971/2012; e §§1º e 2º do art. 22 e inciso I do art. 37 da Portaria GM/MS nº 111/2016.
Responsáveis: Dacos Medicamentos Ltda. e Sr. Carlos Roberto Alves, na condição de sócio administrador.
Condutas: não apresentar notas fiscais de aquisição de medicamentos e/ou correlatos dispensados no âmbito do Programa Farmácia Popular do Brasil;
Evidência: constatação 416496 (peça 2, p. 7-8) .
 Ocorrência 2: registro de dispensação de medicamentos do PFPB utilizando CPF/nome de pessoas falecidas;
Dispositivos violados: art. 25 e 27 da Portaria GM/MS nº 184/2011; arts. 21 e 23 da Portaria GM/MS nº 971/2012; e arts. 20 e 21 da Portaria GM/MS nº 111/2016;
Responsáveis: Dacos Medicamentos Ltda. e Sr. Carlos Roberto Alves, na condição de sócio administrador.
Condutas: registrar dispensação de medicamentos do PFPB utilizando CPF/nome de pessoas falecidas;
Evidência: constatação 416500 (peça 2, p. 10-11) .
 Ocorrência 3: não apresentação de cupons vinculados e/ou respectivas cópias de receitas médicas e documentos;
Dispositivos violados: art. 11 do Decreto nº 1.651/1995; §2º do art. 17, art. 31 e inciso I do art. 32 da Portaria GM/MS nº 3089/2009; §2º do art. 27, art. 43 e inciso I do art. 44 da Portaria GM/MS nº 184/2011, §§2º e 3º do art. 23, art. 39 e inciso I do art. 40 da Portaria GM/MS nº 971/2012; e §§1º e 2º do art. 22 e inciso I do art. 37 da Portaria GM/MS nº 111/2016;
Responsáveis: Dacos Medicamentos Ltda. e Sr. Carlos Roberto Alves, na condição de sócio administrador
Condutas: não apresentar cupons vinculados e/ou respectivas cópias de receitas médicas e documentos para medicamentos dispensados no âmbito do Programa Farmácia Popular do Brasil;
Evidência: constatação 416499 (peça 2, p. 11-12) .
 Valor histórico do débito: R$ 210.223,44
Ressalte-se que, na lista das ocorrências acima, o Sr. Jose Carlos Pereira foi excluído da relação de responsáveis por não deter poderes de administração na sociedade empresária Dacos Medicamentos Ltda.
Conforme discorrido a seguir no tópico desta peça instrutória intitulado “Responsabilização da Pessoa Física dos Empresários Individuais, Sócios e Dirigentes dos Estabelecimentos Comerciais e Individualização das Condutas”, está devidamente caracterizada a responsabilidade de cada pessoa, física e jurídica, incluída na relação de responsáveis desta tomada de contas especial, tendo em vista a natureza jurídica da farmácia ou drogaria, bem como o papel que as pessoas físicas exerciam  à frente do negócio.
Responsabilização da Pessoa Física dos Empresários Individuais, Sócios e Dirigentes dos Estabelecimentos Comerciais e Individualização das Condutas
	Em pesquisa à base de dados de Acórdãos do TCU, localiza-se três processos julgados referentes ao Programa Farmácia Popular do Brasil que já tiveram acórdãos publicados, os TCs Processo 002.874/2014-8, Processo 003.274/2013-6 e Processo 030.027/2017-9. Em todos esses processos foi considerada a responsabilização solidária do representante legal e da empresa, não se vislumbrando motivo para entendimento diverso.
Em raciocínio convergente, embora não se veja de pronto no arcabouço jurídico estabelecido para o Programa Farmácia Popular do Brasil condições inequívocas para o enquadramento in totum na Súmula TCU 286, quando a pessoa jurídica de direito privado responde solidariamente com seus administradores pelos danos causados ao erário na aplicação desses recursos, entende-se cabível invocar aquele entendimento considerando uma situação fática e continuada, amparada em seguidas portarias e concertações com as farmácias participantes, caracterizando uma ação pública, com recursos públicos a elas transferidos.
Em julgado mais recente (Acórdão 5259/2018-TCU-1ª Câmara, relator Ministro Vital do Rêgo, proferido no TC Processo 030.027/2017-9) , os posicionamentos da unidade técnica, do Ministério Público Junto ao TCU e do Relator foram uníssonos por considerar o caráter convenial conferido às avenças firmadas com farmácias e drogarias privadas pelo Programa Farmácia Popular do Brasil, o que corrobora a citação da pessoa jurídica em solidariedade com a pessoa física dos seus administradores. Cita-se trecho do Voto condutor do referido Acórdão:
Com relação à matéria de fato, como bem ressaltou o MPTCU, a norma que instituiu o PFPB (art. 2º, inciso II, da Portaria 184/2011, sucedido pelo art. 2º, inciso II, Portaria 111/2016) atribuiu ao programa, expressamente, a natureza de convênio, por meio do qual é outorgado ao particular (farmácia ou drogaria integrante da rede privada) a gestão de recursos públicos. Assim, ao assumir voluntariamente o múnus público de gestão de recursos do PFPB, o particular se submete à obrigação de prestar contas, conforme disposto no artigo 70, parágrafo único, da Constituição, e, eventual responsabilização em caso mau uso dos recursos geridos, consoante dispõe o artigo 71, inciso II, da CF/1988.
Nesse contexto, compartilho o entendimento do MPTCU, no sentido de que, ao se considerar a gestão de recursos públicos no âmbito de uma pessoa jurídica de direito privado, as decisões das pessoas naturais administradoras dessa pessoa jurídica determinam a destinação a ser dada àqueles recursos públicos. Isso faz com que, além da pessoa jurídica, também seus administradores sejam obrigados, pessoalmente, a comprovar a regular aplicação dos recursos públicos submetidos às suas decisões, a exemplo do que deliberou esta Corte no Acórdão 8969/2016-TCU-Segunda Câmara (Rel. Min. Raimundo Carreiro) .
Tal entendimento se aplica integralmente nos casos em que o estabelecimento comercial farmacêutico é uma sociedade por quotas de responsabilidade limitada (Ltda.) , devendo ser chamados aos autos a pessoa jurídica em solidariedade com a (s) pessoa (s) física (s) do (s) sócio (s) -administrador (es) , com suas responsabilidades restritas aos períodos de administração, bem como nos casos de empresa individual de responsabilidade limitada (Eireli) , chamando essa pessoa jurídica em solidariedade com a pessoa física do dirigente.
Há também os casos de farmácias e drogarias estabelecidas sob a natureza jurídica de empresário individual, onde a pessoa física (empresário) responde por todos os atos, fatos, direitos e obrigações decorrentes da atividade empresarial desempenhada, inclusive com seu patrimônio pessoal. Nesse caso não há personalidade jurídica de direito privado. Os empresários individuais se equiparam a pessoa jurídica apenas para fins fiscais, nos termos do art. 2º do Decreto-Lei 1.706, de 23 de outubro de 1979.
	Nesses casos, não há que se falar da aplicação da Súmula 286-TCU, tampouco da desconsideração da personalidade jurídica, pois está claro que não há pessoa jurídica nessa relação, bastando então constar da relação de responsáveis dos autos a pessoa física do empresário individual. 
Nesse sentido já se manifestou esta Corte de Contas, no Acórdão 2737/2013-TCU-Plenário, da relatoria do Min. Augusto Sherman Cavalcanti:
	14. Como consta da manifestação do Secretário da Serur, o empresário é pessoa física, titular da empresa, e, no caso de empresário individual não há personalidade jurídica diversa,“logo, não há que se falar em pessoa jurídica, mas, apenas, em pessoa física.”
				15. Nesse sentido, conforme consignado nos Acórdão 1563/2012-TCU-Plenário, 1870/2010 – Primeira Câmara e 615/2008 – Segunda Câmara, a empresa individual não tem personalidade diversa e separada do titular, constituindo uma única pessoa e um único patrimônio.
O caso concreto tratado nesta TCE envolve o estabelecimento comercial Dacos Medicamentos Ltda., CNPJ 09.146.434/0001-79, que está constituído sob a natureza jurídica de sociedade por quotas de responsabilidade limitada, devendo assim serem citados também os seus sócios administradores constantes do quadro societário à época das ocorrências, que neste caso se trata unicamente do Sr. Carlos Roberto Alves, CPF XXX.608.809-XX, sócio administrador a partir de 19/5/2010 (peça 3, p. 15) ;
Considerando os ilícitos acima identificados, a imputação de responsabilidade atende aos pressupostos estabelecidos na jurisprudência desta Corte de Contas. Com efeito, há elementos para individualizar as condutas, o nexo de causalidade entre estas e as irregularidades geradoras do dano e está caracterizada a atuação, no mínimo culposa, dos responsáveis, conforme resumido na matriz de responsabilização anexa a esta instrução e demonstrado na descrição das ocorrências listadas no tópico retro “Caracterização das Irregularidades Geradoras do Dano ao Erário”.
 Em primeira análise, portanto, encontram-se elementos probatórios nos autos que autorizam a responsabilização da empresa Dacos Medicamentos Ltda, CNPJ 09.146.434/0001-79, e do Sr. Carlos Roberto Alves, CPF XXX.608.809-XX, na condição de sócio administrador.
Na seara do Direito Financeiro, é cediço que cabe ao responsável demonstrar, por meio da documentação exigida nos normativos do PFPB, a boa e regular aplicação dos recursos públicos federais geridos no âmbito do referido programa, ainda que tais recursos financeiros lhes tenham sido repassados posteriormente à dispensação dos medicamentos, pois fora feito com base nas informações prestadas pelo estabelecimento comercial farmacêutico à luz das exigências previamente estabelecidas e aceitas pelo ente privado. 
Cabia às pessoas aqui responsabilizadas comprovar, por meio de documentos hábeis (notas fiscais de entrada, receitas médicas, cupons vinculados, cupons fiscais etc) , que as dispensações de medicamentos respeitaram os normativos do programa.
Citações
Em cumprimento ao Despacho do Secretário da Secex-TCE (peça 22) , foi promovida a citação dos responsáveis por meio dos ofícios:
empresa Dacos Medicamentos Ltda.: Ofícios TCU/Secex-TCE nº 0750/2019 (peça 25) , 2333/2019 (peça 30) , 5236/2019 (peça 33) , 5237/2019 (peça 34) , 5239/2019 (peça 35) e  5672/2019 (peça 36) , tendo tomado ciência no dia 18/7/2019, conforme atesta o AR constante da peça 37; e
Sr. Carlos Roberto Alves: Ofício 0747/2019-TCU/Secex-TCE (peça 26) , tendo tomado ciência no dia 28/2/2019, conforme atesta o AR constante da peça 27.
Revelia dos responsáveis
Apesar de os responsáveis terem sido devidamente citados, conforme atestam os avisos de recebimento (AR) que compõem as peças 37 e 27, não atenderam à citação e não se manifestaram quanto às irregularidades verificadas.
	Transcorrido o prazo regimental fixado e mantendo-se inertes os aludidos responsáveis, impõe-se que sejam considerados revéis, dando-se prosseguimento ao processo, de acordo com o art. 12, § 3º, da Lei 8.443/1992.
Nos processos do TCU, a revelia não leva à presunção de que seriam verdadeiras todas as imputações levantadas contra os responsáveis, diferentemente do que ocorre no processo civil, em que a revelia do réu opera a presunção da verdade dos fatos narrados pelo autor. Dessa forma, a avaliação da responsabilidade do agente não pode prescindir da prova existente no processo ou para ele carreada.
Ao não apresentar defesa, os responsáveis deixaram de produzir prova da regularidade dos atos que praticaram, em afronta às normas que impõem a obrigação legal àqueles que gerem recursos públicos, sempre que demandados pelos órgãos de controle, apresentar os documentos que demonstrem a correta utilização das verbas públicas, a exemplo do contido no art. 93 do Decreto-Lei 200/67: “Quem quer que utilize dinheiros públicos terá de justificar seu bom e regular emprego na conformidade das leis, regulamentos e normas emanadas das autoridades administrativas competentes.” 
Mesmo as alegações de defesa não sendo apresentadas, considerando o princípio da verdade real que rege esta Corte, procurou-se buscar, em manifestações dos responsáveis na fase interna desta Tomada de Contas Especial, se havia algum argumento que pudesse ser aproveitado a seu favor. 
Culpabilidade
No âmbito do TCU, é considerado de boa-fé o responsável que, embora tenha concorrido para o dano ao erário ou outra irregularidade, seguiu as normas pertinentes, os preceitos e os princípios do direito. A análise, portanto, é feita sob o ponto de vista objetivo, sem que seja necessária a comprovação de má-fé (dolo) , mas apenas da ausência de boa-fé objetiva (Acórdão 7936/2018-TCU-Segunda Câmara, rel. Min. Augusto Sherman) .
É razoável afirmar que os responsáveis tinham consciência da ilicitude dos atos que praticaram, sendo-lhes exigível conduta diversa, tendo em vista a clareza dos normativos a que estavam vinculados na gestão do PFPB e que foram violados. Dessa, forma, diante dos elementos carreados aos autos, não é possível afirmar a existência de boa-fé dos responsáveis.
Verificação do Prazo de Prescrição da Pretensão Punitiva
Observa-se não ter ocorrido a prescrição da pretensão punitiva por parte do TCU que, nos termos do entendimento firmado no Acórdão 1441/2016-TCU-Plenário (Rel. Ministro Benjamin Zymler) , subordina-se ao prazo geral de prescrição indicado no art. 205 do Código Civil, qual seja, dez anos contados a partir da data de ocorrência da irregularidade sancionada, nos termos do art. 189 do Código Civil. As irregularidades discutidas nesta TCE ocorreram nos exercícios de 2010 a 2014, portanto há menos de 10 anos, bem como houve interrupção do prazo prescricional, em função do ato que determinou as citações (peça 22) 
CONCLUSÃO
Diante da revelia da empresa Dacos Medicamentos Ltda. e do Sr. Carlos Roberto Alves e inexistindo nos autos elementos que permitam concluir pela ocorrência de boa-fé ou de outros excludentes de culpabilidade em sua conduta, propõe-se que suas contas sejam julgadas irregulares e que os responsáveis sejam condenados em débito, bem como aplicada a multa prevista no art. 57 da Lei 8.443/1992.
Ressalte-se que o Sr. Jose Carlos Pereira foi excluído da relação de responsáveis por não deter poderes de administração na sociedade empresária Dacos Medicamentos Ltda.
PROPOSTA DE ENCAMINHAMENTO
Diante do exposto, submetem-se os autos à consideração superior, propondo:
excluir da relação de responsáveis o Sr. Jose Carlos Pereira (CPF XXX.051.409-XX) , por não deter poderes de administração na sociedade empresária Dacos Medicamentos Ltda. (CNPJ 09.146.434/0001-79) ;
considerar revéis, para todos os efeitos, a sociedade empresária Dacos Medicamentos Ltda. (CNPJ 09.146.434/0001-79) e o Sr. Carlos Roberto Alves (CPF XXX.608.809-XX) , dando-se prosseguimento ao processo, nos termos do art. 12, § 3º, da Lei 8.443/1992 c/c o art. 202, § 8º, do RI/TCU;
com fundamento nos arts. 1º, inciso I, 16, inciso III, alíneas “b” e “c” da Lei 8.443/1992 c/c os arts. 19 e 23, inciso III, da mesma Lei, e com arts. 1º, inciso I, 209, inciso IV, 210 e 214, inciso III, do Regimento Interno, que sejam julgadas irregulares as contas da sociedade empresária Dacos Medicamentos Ltda. (CNPJ 09.146.434/0001-79) e do Sr. Carlos Roberto Alves (CPF XXX.608.809-XX) e condená-los, de forma solidária, ao pagamento das quantias a seguir especificadas, com a fixação do prazo de quinze dias, a contar das notificações, para comprovarem, perante o Tribunal (art. 214, inciso III, alínea “a”, do Regimento Interno) , o recolhimento das dívidas aos cofres do Tesouro Nacional, atualizadas monetariamente e acrescidas dos juros de mora, calculados a partir das datas discriminadas, até a data dos recolhimentos, na forma prevista na legislação em vigor, abatendo-se, na oportunidade, os valores já ressarcidos:
	Data
	Valor (R$) 

	23/06/2010
	11.293,51

	23/07/2010
	13.172,99

	23/08/2010
	18.771,91

	22/09/2010
	18.076,44

	22/10/2010
	19.929,53

	24/11/2010
	17.189,92

	31/12/2010
	18.897,79

	27/01/2011
	16.467,74

	12/11/2013
	1.847,50

	06/12/2013
	5.280,05

	30/12/2013
	8.244,04

	07/02/2014
	12.152,49

	31/03/2014
	15.318,98

	09/04/2014
	2.110,95

	16/04/2014
	14.999,60

	13/05/2014
	3.010,76

	30/05/2014
	13.090,85

	02/06/2014
	239,6

	06/06/2014
	128,79

c) aplicar à sociedade empresária Dacos Medicamentos Ltda. (CNPJ 09.146.434/0001-79) e ao Sr. Carlos Roberto Alves (CPF XXX.608.809-XX) , individualmente, a multa prevista no art. 57 da Lei 8.443/1992 c/c o art. 267 do Regimento Interno, com a fixação do prazo de quinze dias, a contar das notificações, para comprovarem, perante o Tribunal (art. 214, inciso III, alínea “a”, do Regimento Interno) , o recolhimento das dívidas aos cofres do Fundo Nacional de Saúde, atualizadas monetariamente desde a data do acórdão até a dos efetivos recolhimentos, se forem pagas após o vencimento, na forma da legislação em vigor;
d) autorizar, desde logo, nos termos do art. 28, inciso II, da Lei 8.443/1992, a cobrança judicial das dívidas, caso não atendidas as notificações;
e) autorizar, desde logo, com fundamento no art. 26, da Lei 8.443/1992 c/c o art. 217, do Regimento Interno do TCU, caso seja do interesse dos responsáveis, o parcelamento das dívidas em até 36 parcelas, incidindo, sobre cada uma, os encargos legais devidos, sem prejuízo de alertá-los de que, caso optem por essa forma de pagamento, a falta de comprovação do recolhimento de qualquer parcela implicará o vencimento antecipado do saldo devedor, nos termos do art. 26, parágrafo único, e 59, da Lei 8.443/1992 c/c o art. 217, § 2º, do Regimento Interno do TCU;
f) encaminhar cópia da deliberação ao Procurador-Chefe da Procuradoria da República no PR, nos termos do § 3º do art. 16 da Lei 8.443/1992 c/c o § 7º do art. 209 do Regimento Interno do TCU, para adoção das medidas cabíveis; e comunicar-lhe que o relatório e o voto que a fundamentarem podem ser acessados por meio do endereço eletrônico www.tcu.gov.br/acordaos e que, caso haja interesse, o Tribunal pode enviar-lhe cópia desses documentos sem qualquer custo.   
É o Relatório.

não há.

Subprocurador-Geral Lucas Rocha Furtado.

TOMADA DE CONTAS ESPECIAL. PROGRAMA FARMÁCIA POPULAR DO BRASIL. DISPENSAÇÃO DE MEDICAMENTOS SEM COMPROVAÇÃO DE PRÉVIA AQUISIÇÃO. DISPENSAÇÃO A PESSOAS FALECIDAS. NÃO COMPROVAÇÃO DE CUPONS VINCULADOS A RECEITAS MÉDICAS. CITAÇÃO. REVELIA. DÉBITO. MULTA. CIÊNCIA.

TOMADA DE CONTAS ESPECIAL (TCE)

Secretaria de Controle Externo de Tomada de Contas Especial (SecexTCE).

Em exame, tomada de contas especial (TCE) , originalmente, de responsabilidade da empresa Dacos Medicamentos Ltda., solidariamente com o Srs. José Carlos Pereira e Carlos Roberto Alves, na condição de responsáveis legais da referida sociedade empresária, em virtude da aplicação irregular dos recursos atinentes ao Programa Farmácia Popular do Brasil (PFPB) , abrangendo o período de maio a dezembro de 2010, setembro a dezembro 2013 e janeiro a abril de 2014.
2. O referido programa consiste no fornecimento pela rede privada de farmácias e drogarias e pelas farmácias populares de um rol de medicamentos aos cidadãos, mediante apresentação de prescrição médica e documento de identidade, com posterior reembolso total ou parcial ao estabelecimento pelo Ministério da Saúde.
3. As irregularidades do presente processo foram constatadas pelo Departamento Nacional de Auditoria do SUS – Denasus e redundaram em débito de R$ 210.223,44 (peça 2, p. 21) , assim indicado: (i) não apresentação de notas fiscais comprovando as aquisições dos medicamentos e/ou correlatos dispensados no âmbito do Programa Farmácia Popular do Brasil (constatação 416496) ; (ii) registro de dispensação de medicamentos do PFPB utilizando CPF/nome de pessoas falecidas (constatação 416500) ; e (iii) não apresentação de cupons vinculados e/ou respectivas cópias de receitas médicas e documentos (constatação 416499) .
4. Os documentos insertos nos autos evidenciaram que o Denasus (peça 4, p. 1-10) notificou os responsáveis, a fim de garantir o direito ao contraditório e ampla defesa, mas não houve apresentação de justificativas ou documentação para afastar as irregularidades apuradas (peça 2, p. 5-11) . Ato contínuo, a Secretaria Executiva do FNS emitiu notificações de cobrança aos responsáveis (peça 4, p. 11-24) com a consequente autorização para a instauração de TCE.
5. O Denasus, em análise do contrato social e alterações posteriores da referida empresa, disponibilizados pela Junta Comercial do Paraná (peça 3) , observou que a sócia Dalva Aparecida dos Santos se retirou da sociedade em 4/11/2009, data anterior ao credenciamento e, em 19/5/2010, ingressou na sociedade o Sr. Carlos Roberto Alves, como sócio administrador. Como as irregularidades apuradas ocorreram entre 23/6/2010 e 6/6/2014, o quadro societário, quando da ocorrência das irregularidades, era composto pelo Sr. Jose Carlos Pereira, na condição de sócio, e o Sr. Carlos Roberto Alves, na condição de sócio administrador.
6. No âmbito deste Tribunal, como a responsabilização envolve estabelecimento comercial constituído sob a natureza jurídica de sociedade por quotas de responsabilidade limitada, devem ser citados, além da empresa, os seus sócios administradores, constantes do quadro societário à época das ocorrências, que neste caso se trata unicamente do Sr. Carlos Roberto Alves. 
7. Dessa forma, pertinente o afastamento da relação processual do Sr. José Carlos Pereira.
8. Regularmente citados e transcorrido o prazo regimental fixado, os responsáveis permaneceram silentes, caracterizando sua revelia, devendo-se dar prosseguimento ao processo, de acordo com o art. 12, § 3º, da Lei 8.443/1992.
9. Assim, a unidade técnica propôs, em uníssono, o julgamento pela irregularidade de suas contas, a condenação no débito apurado e a aplicação de multa fundamentada no art. 57 da Lei 8.443/1992. Tal proposta contou com a anuência do MPTCU, representado pelo Subprocurador-Geral Lucas Rocha Furtado.
10. Face à inexistência nos autos de documentos que afastem as irregularidades apontadas e diante da inexistência de elementos que demonstrem a boa-fé ou a ocorrência de outros excludentes de culpabilidade do responsável, manifesto-me, em linha com a unidade técnica e com o MPTCU.
11. Registro que não está caracterizada nos autos a prescrição da pretensão punitiva deste Tribunal, tendo em vista que as irregularidades aqui discutidas ocorreram nos exercícios de 2010, 2013 e 2014. O ato que determinou a citação foi expedido em 20/2/2019 (peça 222) , antes do interregno de dez anos previsto no art. 205 do Código Civil, utilizado subsidiariamente por este Tribunal, conforme Acórdão 1441/2016-TCU-Plenário.
Ante o exposto, VOTO para que seja adotado o Acórdão que ora submeto à apreciação deste Colegiado.
TCU, Sala das Sessões Ministro Luciano Brandão Alves de Souza, em 31 de março de 2020.
Ministro VITAL DO RÊGO 
Relator